最高法院刑事判決　　　　　　　　　　110年度台非字第126號
上　訴　人　最高檢察署檢察總長
被　　　告　林文華
 
 
上列上訴人因被告偽造文書聲明異議案件，對於臺灣高等法院中
華民國109年12月31日第二審確定裁定（109年度抗字第737 號）
，認為違背法令，提起非常上訴，本院判決如下：
    主  文
上訴駁回。
    理  由
一、非常上訴意旨略以：「一、按判決不適用法則或適用法則不
    當者，為違背法令，刑事訴訟法第378 條定有明文。又刑事
    訴訟法第470條之檢察官執行沒收命令，依同法第470條第 2
    項規定，既具有民事強制執行名義之效力，則此項依刑事訴
    訟法所為有關執行沒收之裁定，即與判決有同一效力，如有
    違背法令，自得提起非常上訴。二、本件被告前因偽造文書
    等刑事案件，臺灣桃園地方法院（下稱桃園地院）於105 年
    10月28日以105 年度訴字第81號判決受刑人犯行使偽造私文
    書罪，處有期徒刑3月，如易科罰金，以1,000元折算一日。
    未扣案之犯罪所得即新臺幣（下同）78萬元均沒收，於全部
    或一部不能沒收或不宜執行沒收時，追徵其價額；又犯行使
    偽造私文書罪，處有期徒刑2月，如易科罰金，以1,000元折
    算一日。未扣案之犯罪所得即17萬元均沒收，於全部或一部
    不能沒收或不宜執行沒收時，追徵其價額。應執行有期徒刑
    4月，如易科罰金，以1,000元折算一日。未扣案之犯罪所得
    即95萬元均沒收，於全部或一部不能沒收或不宜執行沒收時
    ，追徵其價額，並於105 年11月29日確定等情，有前揭刑事
    判決、臺灣高等法院被告前案紀錄表各1 份在卷可稽；且在
    上開判決確定後，被告於106年1月11日將所應沒收之95萬元
    全數繳納完畢，並於判決確定後1年內之106年5 月31日，始
    具狀向桃園地檢署聲請發還沒收物即前已繳納之沒收金額，
    經桃園地檢署以桃檢東丁107執聲他520字第0000000000號函
    予以否准，被告不服，對上開函聲明異議，經桃園地院以10
    9年度聲字第738號刑事裁定駁回異議，被告提起抗告，原裁
    定諭知撤銷第一審及上開檢察官之執行指揮等情，有被告之
    刑事聲請狀（其上收狀戳章為106年5月31日）與桃園地檢署
    之繳納沒入金通知單、自行收納款項收據、桃檢東丁107 執
    聲他520 字第0000000000號函，上開刑事裁定等件影本在卷
    可憑。三、惟按刑事訴訟法第473條第1項之規定，係為使沒
    收物經執行沒收後，犯罪被害人仍得本其所有權，聲請執行
    檢察官發還；且因犯罪而得行使請求權之人，如已取得執行
    名義，亦應許其向執行檢察官聲請就沒收物、追徵財產受償
    ，以免犯罪行為人經國家執行沒收後，已無清償能力，犯罪
    被害人因求償無門，致產生國家與民爭利之負面印象（刑事
    訴訟法第473條立法理由參照）。準此，刑事訴訟法第473條
    第1 項之規定既為落實犯罪被害人實體法上之權利而設，則
    該條所規定得聲請發還沒收物之『權利人』或『因犯罪而得
    行使債權請求權之人』，從立法理由之觀點，當係指因犯罪
    而受損害之人而言，而不包含犯罪行為人在內，否則犯罪行
    為人犯罪後，被判處罪刑並沒收不法犯罪所得後，卻因事後
    取得犯罪所得之所有權，反而得再聲請發還沒收物，即與刑
    法第38條之1、第38條之3等規定所揭櫫之剝奪犯罪所得，以
    預防犯罪之立法意旨相悖。且刑事訴訟法第473條第4項規定
    ：『第1 項之請求權人、聲請發還或給付之範圍、方式、程
    序與檢察官得發還或給付之範圍及其他應遵行事項之執行辦
    法，由行政院定之。』，為此行政院於106年9月30日以行政
    院院臺法字第0000000000號令訂定發布『檢察機關辦理沒收
    物及追徵財產之發還或給付執行辦法』，其中第2條第1項規
    定：『本法第473條第4項所稱請求權人，指下列因犯罪行為
    受損害而得依法請求之人：一、權利人。二、取得執行名義
    之人。三、經刑事確定判決認定其受損害之特定內容或具體
    數額之被害人。』，明示將請求權人限於『因犯罪行為受損
    害而得依法請求之人』，參諸前揭說明，與刑法第38條之 1
    第1項前段、第38條之3第1項、刑事訴訟法第473條第1 項等
    規定之立法意旨互為呼應。四、查被告前因未經全體繼承人
    （即林源來、林碧珠、林碧雲、林碧蓮、林火與受刑人）同
    意而領取被繼承人林丁之存款95萬元，涉犯偽造文書罪，經
    桃園地院於民國105年10月28日以105年度訴字第81號刑事判
    決判處有罪，並諭知沒收受刑人未經全體繼承人（即林源來
    、林碧珠、林碧雲、林碧蓮、林火與受刑人）同意而領取被
    繼承人林丁之存款95萬元，確定在案，已如前述。而被繼承
    人林丁全部遺產嗣經臺灣苗栗地方法院、臺灣高等法院（按
    應係臺灣高等法院臺中分院之誤載）各以107 年度家繼訴字
    第3號、108年度家上字第66號民事判決准予分割，並將上開
    95萬元劃歸由被告取得。但依民法第1151條、第1168條、第
    1169條第1項與刑事訴訟法第473條第1 項等規定，上開95萬
    元在偽造文書等案件宣判時，尚未分割，而屬於被繼承人林
    丁之遺產，是以實際權利人應為林丁之全體繼承人（換言之
    ，即屬林源來、林碧珠、林碧雲、林碧蓮、林火與被告公同
    共有），而非被告單獨所有，且全體繼承人嗣後要如何分割
    遺產，不應與嗣後是否發還沒收物混為一談。本件被告既係
    桃園地院105 年度訴字第81號偽造文書等刑事案件之被告即
    犯罪行為人，揆諸前揭法條規定及說明，上開刑事判決既已
    宣告沒收其犯罪所得合計95萬元，並於判決確定後經桃園地
    檢署依法執行完畢，即不論被告嗣後是否在上開民事請求分
    割遺產事件中，經由其他繼承人同意而由法院判決取得所冒
    領之被繼承人林丁遺產95萬元，均不影響被告為偽造文書犯
    罪行為人之身分，更無從將其視為『犯罪被害人』。據此，
    被告自不得主張依刑事訴訟法第473條第1項規定聲請檢察官
    發還沒收物95萬元，桃園地檢署檢察官以桃檢東丁107 執聲
    他520 字第0000000000號函駁回被告之聲請，並說明：『台
    端依照規定於本件裁判確定一年內，即105年（按應係106年
    之誤載）5 月31日遞狀聲請發還旨揭款項，惟經查台端聲請
    發還之款項乃先前台端未經全體繼承人同意，利用保管印章
    及存摺之機會盜領被繼承人林丁之款項，經法院判處行使偽
    造私文書罪，並宣告沒收旨揭款項，依據104 年12月31日修
    正刑法第38條之1 ：《任何人都不得保有犯罪所得及避免被
    告坐享犯罪所得》之立法精神，本署既依臺灣桃園地方法院
    105 年度訴字第51號（按應係81號之誤載）判決沒收，台端
    自不得以繼承分配為由，依據刑事訴訟法第473 條請求發還
    。』等語，於法並非無據，原裁定撤銷上開檢察官之執行指
    揮，顯有適用法則不當之違法。五、爰依刑事訴訟法第 441
    條、第443條提起非常上訴，以資糾正。」等語。
二、本院按：
  ㈠非常上訴係對於確定判決違背法令所設之非常救濟方法，刑
    事訴訟法第441 條規定甚明。至於裁定，凡其內容得憑以對
    受裁定之人執行國家刑罰權或拘束其身體、自由或剝奪財產
    權者，如減刑，定應執行之刑，單獨宣告沒收，沒入保證金
    ，有期徒刑、拘役准予執行易科罰金，保安處分及有關免除
    刑之執行、免除繼續執行或停止強制工作之執行等，均為刑
    罰實體上事項，視同判決，若已確定，得為非常上訴之對象
    外，倘確定裁定之內容，非屬刑罰實體上事項，縱確定裁定
    違背法令，仍不得作為非常上訴之對象，無可援用刑事訴訟
    法第441條規定，對之提起非常上訴之餘地。
  ㈡本件原確定裁定係以被告林文華基於權利人及權利繼受人之
    身分，聲請發還系爭沒收物，臺灣桃園地方檢察署檢察官誤
    將被告之權利人身分，視為犯罪人或受刑人，而以桃檢東丁
    107執聲他520字第0000000000號函予以否准其聲請，第一審
    裁定未予指正而以相同理由維持上開指揮執行，均有違誤，
    因而依刑事訴訟法第413條、第486條規定，撤銷第一審法院
    之裁定及檢察官執行之指揮，由檢察官重行為適當之斟酌，
    並未自行裁定變更檢察官之執行指揮。揆之前揭說明，原確
    定裁定之內容非屬刑罰實體上事項所為判斷，難認與判決有
    同等之效力，自不得為非常上訴之對象，本件對之提起非常
    上訴為無理由，應予駁回。
據上論結，應依刑事訴訟法第446條，判決如主文。
中    華    民    國   111    年    3     月    2     日
                  刑事第六庭審判長法  官  許  錦  印  
                                  法  官  朱  瑞  娟  
                                  法  官  劉  興  浪  
                                  法  官  高  玉  舜  
                                  法  官  何  信  慶  
本件正本證明與原本無異
                                  書記官
中    華    民    國   111    年    3     月    8     日